【裁判字號】    92,勞安訴,1
【裁判日期】    920903
【裁判案由】    業務過失致死等
【裁判全文】
臺灣桃園地方法院刑事判決                          九十二年度勞安訴字第一號
    公  訴  人  臺灣桃園地方法院檢察署檢察官
    被      告  甲○○○○技股份有限公司
    代  表  人  宮榮敏
    被      告  乙○○
    共      同
    選任辯護人  謝易達律師
                陳麗增律師
右列被告因業務過失致死等案件，經檢察官提起公訴（九十一年度偵字第一九０一九
號、九十二年度偵字第五六一０號），本院判決如左：
    主  文
乙○○從事業務之人，因業務上之過失致人於死，處有期徒刑拾月，緩刑參年。
甲○○○○技股份有限公司違反雇主對於防止爆炸性、發火性等物質所引起之危害，
應有符合標準之必要安全衛生設備之規定，致發生死亡之職業災害，科罰金新臺幣參
萬元。
    事  實
一、乙○○係桃園縣觀音鄉○○○路六號「甲○○○○技股份有限公司」（下稱立弘
    公司）觀音廠之廠長，為該工廠之實際經營負責人，亦為從事業務之人，其本應
    注意廠區內之廢水調勻池內因有該公司製程排放之正庚烷、乙酸乙酯、甲醇等引
    火性液體，其池頂復因僅設置一座長、寬各約一百公分之開口一處，透氣性差，
    使該池中正庚烷等蒸氣聚集，易臨界爆炸界限，因之，有勞工在廢水調勻池附近
    從事作業時應防止爆炸性、發火性等物質引起之危害，亦應配備可燃性氣體之測
    定儀器，指定專人對於該等氣體之濃度於作業前測定，且蒸氣或氣體之濃度達爆
    炸下限值之百分之三十以上時，應即刻使勞工退避至安全場所，停止使用煙火及
    其他為點火源之虞之機具，並應加強通風，維護勞工安全，以避免發生危險，而
    依其狀況並無任何不能注意之情事，竟疏未注意，於民國九十一年九月十一日上
    午十一時二十分許，指派勞工杜啟文、隋德山前往廠內廢水調勻池實施配管作業
    時，因未測定調勻池內引火性氣體濃度以確定該等氣體有無達爆炸下限值之百分
    之三十以上，並採取防止火災及爆炸之因應措施，致杜啟文將鋼管插入池壁時，
    鋼管撞擊池壁裸露鋼筋產生火花，遂引發廢水調勻池內引火性液體蒸氣爆炸，瞬
    間遭炸飛崩落之廢水調勻池頂部鋼筋混凝土板塊壓住，造成全身多處創傷致休克
    死亡。
二、案經桃園縣政府警察局大園分局報告臺灣桃園地方法院檢察署檢察官相驗後偵查
    起訴。
    理  由
一、訊據被告乙○○固不否認發生右開工作災害，然矢口否認有何過失、違反勞工安
    全衛生法之情事，辯稱：被害人杜啟文、隋德山於案發日被指派從事配管工作之
    工作地點應在距離案發地點即廢水調勻池約六十公尺左右之不鏽鋼污水槽，並非
    即在廢水調勻池，而不鏽鋼污水槽係被告公司即立弘公司新購入者，自無滯留任
    何引火性液體之蒸氣之可能；被告公司設有動火管制措施，被害人杜啟文進行本
    案工作時未提出申請，被告乙○○對案發地點自無進行管制監測之預見可能性；
    被告公司每週均對廢水調勻池進行濃度檢測，且通過觀音工業區管理中心之濃度
    監測；被告即使違反勞工安全衛生設施規則第一百七十七條，然因該設施規則未
    明定類推適用勞工安全衛生法第三十一條第一項之規定，依罪刑法定原則，自無
    法以勞工安全衛生法第三十一條第一項、第二項之規定課被告以刑責云云；被告
    立弘公司之代表人宮榮敏經本院合法傳喚未到庭，惟其之選任辯護人則辯以：因
    其之僱用之廠長乙○○並無違反勞工安全衛生法第五條各款之規定致生職業災害
    ，被告公司自毋庸負同法第三十一條第二項之刑責云云。惟查：與被害人杜啟文
    同於案發地點實施配管工程之隋德山於案發日後即九十一年九月十一日在基隆長
    庚醫院接受警方訊問時即證稱伊當時與杜啟文正在廠區內之廢水儲存槽旁因工程
    需要裝設管路，故伊與杜啟文正在水槽旁以螺絲鎖住管路一頭，再依所需長度劃
    作記線，之後再重拆卸管路，將管路移置空地銲接，爆炸當時，伊與杜啟文已鎖
    住管線一頭的螺絲，準備將另一頭劃記線時，伊看見該儲存槽上的蓋子似乎有動
    了一下，伊立即告訴杜啟文有不對勁的情況，之後間隔才一、二秒，該儲存槽就
    發生爆炸了，伊不知道有無檢測儀器等語，其於九十二年一月十二日、九十二年
    四月廿四日接受檢察官偵訊時亦為相同之證詞；再由卷附之現場照片觀之，杜啟
    文與隋德山實際上已鎖住之不鏽鋼管係插在廢水調勻池之東側牆壁約二．五英吋
    之預留孔內，再參以證人隋德山前開證詞可知，姑不論杜啟文、隋德山於案發日
    被指派從事配管工作之工作地點係在距離案發地點即廢水調勻池約六十公尺左右
    之不鏽鋼污水槽，抑或即在廢水調勻池，渠二人之實際工作地點即在廢水調勻池
    殆無爭議。再由卷附桃園縣消防局火災原因調查報告書中所附之火災現場平面及
    物品配置圖、現場照片可知，杜啟文、隋德山係從事廢水調勻池與不鏽鋼污水槽
    間之不鏽鋼管配管工程，渠二人之工具箱置於廢水調勻池之東側旁，焊條、電焊
    機則散落在廢水調勻池與不鏽鋼污水槽之間較靠近廢水調勻池之處所，益可知渠
    二人於案發時之工作地點實際上係在廢水調勻池。非惟如是，證人隋德山亦於接
    受行政院勞工委員會北區勞動檢查所約談時表示「．．．我與杜啟文被洪課長（
    洪坤坪，為公訴人處分不起訴在案）指派從事調勻池新設管線裝設工作，使製程
    廢水可直接排入調勻池，該項工作已施作二天，．．．，災害發生當日上午十時
    卅分我與杜啟文攜帶電焊機、砂輪機、滅火器及梅花扳手等工具到達現場，因調
    勻池附近之氣味不好故將電焊機、砂輪機之電源接到距調勻池廿公尺外之消防幫
    浦室，電焊機、砂輪機則放置於消防配水池前（距調勻池約十五公尺處），而未
    使用調勻池隔壁配電室之電源，作業當時先以砂輪機先切割二英吋之鋼管一支，
    並將該管移至調勻池水平接入該地約二．五英吋之預留孔內，以比對該管焊接位
    置，再畫作記號，惟因當時奇異筆放置在消防水池旁，故我返回該消防水池拿取
    奇異筆，當我走到調勻池旁之電氣室時似乎聽到類似水沸或是攪拌之聲音，然後
    就發生調勻池爆炸。」等語（見卷附行政院勞工委員會北區勞動檢查所所製作之
    「甲○○○○技股份有限公司觀音廠勞工杜啟文從事調勻池邊配管作業發生調勻
    池氣爆遭該池頂部鋼筋混凝土板塊壓斃死亡職業災害檢查報告書」（下稱死亡職
    業災害檢查報告書）第八頁、第九頁），可見杜啟文、隋德山二人從事配管工程
    確須使用砂輪機、電焊機，該二人本欲使用廢水調勻池旁機房電器室之電源，僅
    因廢水調勻池之氣味不好，而改使用距離較遠之消防幫浦室之電源，該二人渾然
    不知若渠等果真接用廢水調勻池旁機房電器室之電源而使用砂輪機、電焊機從事
    配管作業，作業過程中所引起之火花有可能引爆廢水調勻池內之已臨界爆炸點之
    廢氣，被告乙○○雖辯稱該二人均係工廠資深技術員，且被害人杜啟文甚至得有
    甲等水電匠之執照，然該二人僅在渠等熟悉之工作領域即水電工程具備專業知識
    ，對廢水調勻池內因有該公司製程排放之正庚烷、乙酸乙酯、甲醇等引火性液體
    ，又因池頂透氣性差，使該池中正庚烷等蒸氣聚集，易臨界爆炸界限等化學知識
    未必熟習，亦不具備危機意識，即使如被告乙○○所稱工廠全區均實施動火管制
    ，然廠區幹部既知廠區之高引火性、爆炸性之潛在危險，在派遣員工至某廠區某
    部位從事工作時，更應提高己之注意義務，確實注意並督導員工是否攜帶有可能
    引發火花之作業工具（如砂輪機、電焊機）、是否確實到位、是否應先測定易燃
    氣體之濃度等事項，未可僅因廠區已規定動火管制程序，即疏而未為此等注意，
    至本件廢水調勻池之爆炸雖非係因杜啟文、隋德山使用砂輪機、電焊機之過程產
    生之火花而引爆（見下述），然亦因被告公司之工廠幹部在派遣該二人從事右開
    配管作業時，疏未為前開之督導及注意，反泛稱信賴該二人之資歷，因而不知該
    二人係在廢水調勻池從事作業，又因插管之過程產生火花進而引起爆炸，並釀本
    件職災，被告乙○○身為被告公司之廠長，自有違反其所應為之注意義務。況被
    害人杜啟文與隋德山既均為資深之水電技術員，則渠等被派至廠區從事廢水調勻
    池與不鏽鋼污水槽間之配管工程時，應先由廢水調勻池或先由不鏽鋼污水槽之一
    端做起，自有其技術上之考量，即使該二人果受指派應先由不鏽鋼污水槽之一端
    做起，渠等亦可能因量測不鏽鋼管長度之需要，而須至廢水調勻池先做前置實測
    之工作，本件即係因該二人量測不鏽鋼管長度之需要而將不鏽鋼管插入廢水調勻
    池之預留孔所引發之爆炸（見下述），初非因該二人違規使用動火而引致，可見
    廠方不論指派該二人先由廢水調勻池或先由不鏽鋼污水槽之一端做起，廠方幹部
    均應為前開之注意，在該二人作業前，先行測定廢水調勻池可燃性氣體之濃度，
    以確保該二人之作業安全。復查，本件職業災害經行政院勞工委員會北區勞動檢
    查所鑑驗並製成死亡職業災害檢查報告書一份附卷可稽，該報告書於災害原因分
    析第（八）點認為「綜合以上分析，因災害現場未發現有菸蒂、焊接痕跡，故排
    除因抽煙、動火引發爆炸之可能性。另於災害現場之設計圖及該廠乙○○廠長均
    未查出有電氣設備設置於調勻池內，且檢視現場燒毀之電纜，未發現有銅絞線被
    熔化痕跡，故亦排除電氣走火引發爆炸之可能性。故本次災害之可能原因為：該
    廠勞工杜啟文、隋德山二人暫共同實施調勻池之配管作業時，二人暫將鋼管插入
    調勻池池壁後，隋德山暫離去取奇異筆時，現場杜啟文獨自實施插入鋼管作業，
    可能因鋼管撞擊池壁因池壁有鋼筋裸露故產生火花而引發調勻池內引火性液體蒸
    氣爆炸，而遭該池頂部營建物炸飛橫移壓斃死亡。」，該報告書於本災害構成勞
    工法令罰則事項則認為「該公司對於廢水調勻池之配管作業處，未於作業前測定
    調勻池內引火性氣體濃度，採取防止火災、爆炸之因應措施，而使勞工杜啟文因
    調勻池爆炸遭該池頂部鋼筋混凝土板塊壓斃，違反勞工安全衛生設施規則第一百
    七十七條規定．．．，及勞工安全衛生法第五條第一項第二款．．．之規定。」
    ，該等鑑定已將廠區主管、從業人員之證詞詳細比對，並詳細履勘案發現場之蛛
    絲馬跡後，所獲致之結論，是可資贊同，至卷附桃園縣消防局火災原因調查報告
    書之結論則為：以電焊施工不慎引爆可燃性氣體起火之可能性較大云云，則因與
    證人隋德山前開證言即伊與被害人杜啟文於案發時係從事插管入廢水調勻池之預
    留孔並劃作記號，而未及使用砂輪機、電焊機等語不符，而矧諸案發現場之廢水
    調勻池附近雖有前開所述砂輪機、電焊機等工具，然尚無電焊痕跡存於杜啟文、
    隋德山所插入之鋼管之上，因之，該等結論即不免稍嫌速斷，然該局所認之爆炸
    基本原因亦仍係火花引爆可燃性氣體，此與行政院勞工委員會北區勞動檢查所之
    死亡職業災害檢查報告書並無基本上之不同，所不同者，厥為產生火花之原因為
    何而已，然由此更得見，火花之產生原因可有多端，可能係員工於作業過程中無
    意識所引起（如本件即在插管過程中所引起），而非有意識之使用動火（如抽煙
    、使用砂輪機、電焊機等工具），被告乙○○身為廠長，自應提高注意義務，使
    廠區幹部均能確實在作業員作業時若有可能引爆廠區內之高燃性廢氣，即先派員
    測定該高燃性廢氣之濃度，以避免危險之發生，其疏於注意及此，當然係違背勞
    工安全衛生法第五條第一項第二款之規定，並因其為實際上應負責之管理人，因
    而亦有刑法上之業務過失責任，至勞工安全衛生設施規則第一百七十七條無非係
    勞工安全衛生法第五條第一項第二款之補充及例示性解釋，不生公訴人以被告違
    背勞工安全衛生設施規則第一百七十七條之規定遽而起訴被告乙○○即有違背罪
    刑法定原則之問題，併此敘明。按「雇主，謂事業主或事業之經營負責人」、「
    雇主對於防止爆炸性、發火性等物質引起之危害，應有符合標準之必要安全衛生
    設備」、「雇主對於作業場所有引火性液體之蒸氣或可燃性氣體滯留，而有爆炸
    、火災之虞者，應依左列規定：一、指定專人對於前述蒸氣、氣體之濃度，於作
    業前測定之。二、蒸氣或氣體之濃度達爆炸下限值之百分之三十以上時，應即刻
    使勞工退避至安全場所，並停止使用煙火及其他為點火源之虞之機具，並應加強
    通風」，勞工安全衛生法第二條第二項及第五條第一項第二款、勞工安全衛生設
    施規則第一百七十七條分別載有明文；又勞工安全衛生法第二條第二項所稱「事
    業之經營負責人」，係指實際管理該事業體之人，如廠長、經理人等是（司法院
    （七九）廳刑一字第三九號函參照），被告乙○○身為立弘公司觀音廠廠長自應
    注意上開規定，而依其狀況係未遵守並非不能注意，竟疏於注意因而肇事，致被
    害人死亡，其顯有過失，均已詳如前之所述。另被害人杜啟文確係因本件工廠爆
    炸意外致全身多處創傷造成休克死亡，亦經公訴人督同檢驗員相驗屬實，此製有
    勘驗筆錄、相驗屍體證明書、驗斷書、相驗屍體相片及敏盛綜合醫院大園分院出
    具之診斷證明書各一紙在卷可憑，被告乙○○之前開過失顯與被害人之死亡間具
    有相當因果關係。從而，被告乙○○前開所辯，無非臨訟卸責之詞，不足採信，
    被告二人之犯行均堪認定。本件事證既明，被告猶聲請傳訊證人隋德山、洪坤坪
    、王若萍，核與此項必要，況即使均如被告所辯，被告在法律上之判斷亦仍有前
    開過失、違反勞工安全衛生法之法律責任，均已詳述如前，因之，該等證人之證
    詞亦與待證事項無關，無再加傳訊之必要，附此敘明。
二、核被告乙○○所為，係違反勞工安全衛生法第五條第一項第二款規定致發生同法
    第二十八條第二項第一款之職業災害而犯同法第三十一條第一項之罪、刑法第二
    百七十六條第二項之業務過失致人於死罪；被告立弘公司所為，係犯勞工安全衛
    生法第三十一條第二項之罪。被告乙○○一行為觸犯上開二罪名，且侵害二不同
    法益，為想像競合犯，應依刑法第五十五條前段之規定，從一重之業務過失致人
    於死罪處斷。爰審酌被告乙○○之過失程度、造成之死亡結果、被告乙○○與立
    弘公司已從優、從速賠償被害人家屬、犯後態度等一切情狀，各量處如主文所示
    之刑。末以被告乙○○前未曾受有期徒刑以上之宣告，此有台灣高等法院被告全
    國前案紀錄表一紙在卷可稽，其因一時過失，致罹刑典，其經此次罪刑宣告之教
    訓，當知所警惕，信無再犯之虞，又被告亦於本件審結後，提出立弘公司於本案
    案發後之諸多改善措施，並均提出各項書面以實其說，本院認被告乙○○之刑以
    暫不執行為適當爰併予宣告緩刑三年，以啟自新。
三、被告立弘公司之代表人宮榮敏經合法傳喚無正當理由不到庭，此有該公司之登記
    資料、傳票送達回證各一紙在卷可稽，爰不待其陳述，就被告立弘公司之部分逕
    行判決。
據上論斷，應依刑事訴訟法第二百九十九條第一項前段、第三百零六條，勞工安全衛
生法第三十一條第一項、第二項，刑法第十一條前段、第二百七十六條第二項、第五
十五條、第七十四條第一款，罰金罰鍰提高標準條例第一條前段，判決如主文。
本案經檢察官羅秀蓮到庭執行職務
中      華      民      國      九十二      年      九      月    三    日
                                      臺灣桃園地方法院刑事第十二庭
                                          法  官    曾  雨  明
右正本證明與原本無異。
如不服本判決，應於判決送達後十日內向本院提出上訴狀( 應附繕本 )，上訴於
臺灣高等法院。
                                          書記官    戴  育  萍
中        華        民        國   九十二   年     九     月     九     日
附錄法條：
勞工安全衛生法第三十一條第一項、第二項
違反第五條第一項或第八條第一項之規定，致發生第二十八條第二項第一款之職業災
害者，處三年以下有期徒刑﹑拘役或科或併科新台幣十五萬元以下罰金。
法人犯前項之罪者，除處罰其負責人外，對該法人亦科以前項之罰金。
刑法第二百七十六條第二項
因過失致人於死者，處二年以下有期徒刑、拘役或二千元以下罰金。
從事業務之人，因業務上之過失犯前項之罪者，處五年以下有期徒刑或拘役，得併科
三千元以下罰金。


司法院資訊處製作；財團法人民間司法改革基金會備份。
